【裁判字號】    87,自,405
【裁判日期】    890529
【裁判案由】    詐欺
【裁判全文】
臺灣板橋地方法院刑事判決                          八十七年度自字第四五號
    自  訴  人  丁○○
    自訴代理人  劉添錫律師
                黃炳飛律師
    被      告  丙○○
    指定辯護人  甲○
右列被告因偽造有價證券等案件，經自訴人提起自訴，甲○判決如左：
    主  文
丙○○無罪。
    理  由
一、自訴意旨略以：被告丙○○意圖為自己不法之所有，於民國八十七年六月四日持
    如附表編號三所示之支票乙紙，八十七年六月十六日持如附表編號一、二、四所
    示之支票三紙，向自訴人偽稱係發票人風格國際有限公司支付予伊之工程款支票
    ，並在票據背面背書，向自訴人調借現款，自訴人不疑有詐乃先後交付新臺幣（
    下同）二百五十萬元。詎屆期各該支票業經自訴人提示均遭退票，始查覺上開支
    票業經發票人即風格國際有限公司負責人乙○○報案遺失空白票據，而發票人乙
    ○○於臺北縣警察局板橋分局訊問時表示並不認識被告，彼此間亦無債權債務關
    係，至此自訴人始知受騙，顯見被告有偽造有價證券及詐欺犯行。因認被告涉犯
    刑法第二百零一條第一項、第二項之偽造有價證券罪、第三百三十九條第一項之
    詐欺罪云云。
二、訊據被告丙○○固供承持如附表所示之支票向自訴人借款未還之事實，惟堅決否
    認有何偽造有價證券及詐欺犯行，辯稱：過去曾向自訴人借款，均有借有還，八
    十七年六月間因承作友人李進順之工程，李進順乃交付發票人為風格國際有限公
    司之支票十一紙予伊，其中交付予自訴人之如附表所示之四紙支票，金額共計二
    百五十萬元，除部分支付工程款外，其餘部分係李進順教伊代為調借現款，伊乃
    持以向自訴人借款，惟該支票並非伊所偽造，況且該支票除交付予自訴人外，尚
    另交付數紙予吳天生調現，因其中一、二紙支票曾如期兌現，才相信不會退票，
    其後借款未還乃因伊週轉不靈，致未依約償還，並無詐欺之不法意圖等語。
三、按犯罪事實應依證據認定之，無證據不得推定其犯罪事實，又不能證明被告犯罪
    者，應諭知無罪之判決，刑事訴訟法第一百五十四條、第三百零一條第一項前段
    定有明文。所謂認定犯罪事實之證據，係指足以認定被告確有犯罪行為之積極證
    據而言，該項證據自須適合於被告犯罪事實認定，始得採為斷罪資料（最高法院
    二十九年度上字第三一０五號判例意旨參照）；如未能發現相當證據，或證據不
    足以證明，自不能以推測或擬制之方法，以為裁判基礎（最高法院四十年台上字
    第八六號判例意旨參照）。復按刑法第三百三十九條詐欺罪之成立，以意圖為自
    己或第三人不法之所有，以詐術使人將本人或第三人之物交付為要件，若行為人
    所用方法不能認為詐術，亦致使人陷於錯誤，則不得遽以該罪相繩（最高法院四
    十六年台上字第二六０號判例意旨參照）。又刑法上之詐欺取財罪，係以行為人
    於行為之初，即已有意圖為自己或他人不法之所有為其主觀構成要件。債務人於
    債之關係成立後，如有債務不履行之情形，在一般社會經驗上可能之原因甚多，
    縱令出於惡意而有遲延給付或不為給付之情事，苟無足以證明其在債之關係發生
    時自始即故意藉此從事財產犯罪之積極證據，根據前揭規定，仍不得以債信違反
    之客觀事態，推定債務人原有詐欺取財之犯意。
四、查被告於八十七年六月間持如附表所示之支票向自訴人調借現款，屆期業經提示
    均未獲支付等情，此固據自訴人丁○○於甲○審理指訴歷歷，並提出支票及退票
    理由單等件為證，而上開支票於八十七年七月八日亦據風格國際有限公司向臺灣
    土地銀行士林分行以空白票據申報遺失，此亦有票據掛失止付通知書乙紙附卷為
    證，惟查上開支票所以報案遺失之緣由，業據證人乙○○於八十七年九月十三日
    警訊中供稱：共遺失十一張支票，掛失止付之資料係友人李進順所掛失，因李進
    順告訴伊借用之支票均已遺失，所以他才會掛失，惟伊並不清楚所遺失之支票是
    否為空白支票，要請李進順到場，他才清楚等語，嗣於甲○審理中亦證稱：該支
    票確為伊所有無誤，係友人李進順教伊公司會計開給他的，原先伊並不知情，因
    李進順過去曾向伊借票去貼現，後來知悉後亦同意其使用，惟他並沒有告訴伊支
    票係交付予被告，（問：是否知李進順有作工程？）有聽說過，（問：何人將支
    票掛失，為何掛失？）李進順去辦的，他說把票交給人家，人家後來不見了，伊
    便要求他要全權處理，他才去辦，與他同去板橋分局時李進順才提出被告姓名，
    並說這樣可逼他出來，．．（問：為何掛失時稱係空白票據？）當初李進順說票
    面金額已開好，但掛失時伊不在場，不知他為何掛失時稱係空白支票等語（參見
    甲○八十八年九月三日訊問筆錄），核與被告所供之情節大致相符，足證確有李
    進順其人，且上開支票係第三人李進順開立完成後始交付予被告收執，顯見被告
    所辯該支票係李進順交付予伊，並非偽造乙節，尚堪採信，是各該支票既非被告
    所偽造填寫，亦查無其他證據足認被告於取得支票時即明知各該支票係偽造，自
    難遽以偽造有價證券罪相繩。其次被告自八十五年間起即與自訴人有金錢交易，
    金額約為二、三百萬元，均由被告持客票，在支票背面背書之方式借款，且已如
    期清償，並支付利息，而本次借款時亦曾向銀行徵詢，銀行表示支票並沒有問題
    等情，業據自訴人供承在卷（參見甲○八十九年四月十七日訊問筆錄），是依被
    告與自訴人過去即有金錢往來，且均如期清償，而其借款方式均由被告持客票，
    於支票背面背書以負票據法上之背書責任，而本次借款方式亦無異之情節觀之，
    被告於借款之初是否施用詐術，非無疑問，況且自訴人知悉被告經營裝潢公司，
    被告向其調借現款，為週轉生意所用，此為自訴人所不爭，是自訴人乃一智慮成
    熟之人，明知其交付財物乃為被告財務週轉之用，則被告應無施用詐術使自訴人
    陷於錯誤而交付財物至明。再者，被告辯稱：八十七年六月間自李進順處取得發
    票人為風格國際有限公司所開立之支票共十一紙，除交付其中四紙予自訴人外，
    尚有交付予吳天生等語，亦據證人吳天生於審理中到庭證稱：與被告有金錢往來
    ，自三、四年前開始，有拿自己支票或客票向伊借錢，不是一次借，有時係分批
    拿票來週轉，利息有時二分、有時二分半，最高累計達三百萬元，．．（問：曾
    否收過乙○○的票？）有風格國際有限公司的票，有一、二張開始時有兌現，後
    來未兌現者還有一、二張在伊手上，而已兌現之風格國際有限公司支票究竟有幾
    張忘記了，支票金額也忘記了，（問：收客票時，是否曾向銀行徵詢信用？）當
    時交情不錯，且知他有困難，他須發工錢給四、五十個工人，一次發工資需要一
    百多萬元，才須要週轉等語，是依上開證言，被告調借款項之目的乃為支付工資
    ，尚查無證據足以認定被告於借款之初，即預知所交付之上開客票屆期遭退票，
    則尚難遽以上開支票屆期提示未獲付款，即認被告此部分向自訴人調現之初，在
    主觀上即有不法意圖。再參以質之自訴人亦坦承：當初因風格國際有限公司報案
    遺失，被通知去說明支票來源，才知道票是別人遺失的，所以懷疑票是被告騙來
    的，又因發票人稱支票是空白支票遺失，而被告來借錢時說是客票，要找他處理
    又找不到他，才告他詐欺及偽造有價證券等語，由此益見被告向自訴人借款未還
    ，應係週轉不靈所致，其向自訴人借款之際非出於詐欺之犯意，應可確認，前揭
    所辯各節，應非無稽。則被告主觀上既無不法所有意圖，其未能如期清償，積欠
    告訴人之借款，純屬民事糾葛，揆諸前揭說明，殊難據此遽以詐欺罪相繩，此外
    ，復查無其他積極證據足認其有何偽造有價證券及詐欺犯行，茲既不能證明其犯
    罪，爰依法諭知無罪之判決。
據上論斷，應依刑事訴訟法第三百四十三條、第三百零一條第一項，判決如主文。
中      華      民      國      八十九      年     五     月   二十九   日
                                      臺灣板橋地方法院刑事第六庭
                                          法  官  徐  蘭  萍
右正本證明與原本無異。
如不服本判決應於送達後十日內向甲○提出上訴狀。
                                          書記官  藍  淑  芬
中      華      民      國      八十九      年     六     月     八     日
附表
┌──┬───┬───┬────┬────┬───┬───┬───┬──┐
│票據│發票人│付款人│帳    號│票    號│金  額│發票日│提示日│利息│
│種類│      │      │        │        │      │      │      │計算│
├──┼───┼───┼────┼────┼───┼───┼───┼──┤
│支票│風格國│台灣土│61617-8 │0000000 │伍拾│8.│8.│自提│
│  1.│際有限│地銀行│        │        │萬肆仟│      │      │示日│
│    │公司  │士林分│        │        │元    │      │      │起至│
│    │      │行    │        │        │      │      │      │清償│
├──┼───┼───┼────┼────┼───┼───┼───┤日止│
│支票│風格國│台灣土│61617-8 │0000000 │陸拾伍│8.│8.│按年│
│  2.│際有限│地銀行│        │        │萬貳仟│      │      │息百│
│    │公司  │士林分│        │        │元    │      │      │分之│
│    │      │行    │        │        │      │      │      │六計│
├──┼───┼───┼────┼────┼───┼───┼───┤算  │
│支票│風格國│台灣土│61617-8 │0000000 │柒拾萬│8.│8.│    │
│  3.│際有限│地銀行│        │        │捌仟元│      │      │    │
│    │公司  │士林分│        │        │      │      │      │    │
│    │      │行    │        │        │      │      │      │    │
├──┼───┼───┼────┼────┼───┼───┼───┤    │
│支票│風格國│台灣土│61617-8 │0000000 │陸拾│8.│8.│    │
│  4.│際有限│地銀行│        │        │萬伍仟│      │      │    │
│    │公司  │士林分│        │        │元    │      │      │    │
│    │      │行    │        │        │      │      │      │    │
└──┴───┴───┴────┴────┴───┴───┴───┴──┘


司法院資訊處製作；財團法人民間司法改革基金會備份。
